【裁判字號】    97,上易,2264
【裁判日期】    980610
【裁判案由】    詐欺
【裁判全文】
臺灣高等法院刑事判決                97年度上易字第2264號
上  訴  人
即  被  告  甲○○
選任辯護人  辛武律師
上列上訴人因詐欺案件，不服臺灣臺北地方法院96年度易字第32
05號，中華民國97年7月31日第一審判決（起訴案號：臺灣臺北
地方法院檢察署96年度偵字第18374號；併案案號：同署96年度
偵字第18262號），提起上訴，本院判決如下：
    主  文
上訴駁回。
    事  實
一、甲○○能預見將自己帳戶提款卡及密碼提供他人使用，可能
    遭利用作為詐欺犯罪收取匯款使用，仍基於該結果發生不違
    背其本意之幫助詐欺取財之故意，於民國96年6月19日前某
    日，於不詳地點，將其於96年4月4日在上海商業儲蓄銀行（
    下稱上海商銀）世貿分行所開立第00000000000000號帳戶之
    提款卡及密碼資料，交付屬詐欺集團成員之姓名年籍不詳之
    成年人使用，嗣該詐欺集團成員分子在取得甲○○之上海商
    銀提款卡及密碼資料後，即意圖不法所有，基於詐欺取財之
    犯意，先於96年6月19日23時35分許，打電話向洪佩芸佯稱
    ：因網路購物匯款單誤選分期付款，必須取消分期，致洪佩
    芸陷於錯誤，依指示至自動櫃員機操作，將新臺幣（下同）
    12,987元匯至甲○○上開帳戶，旋遭提領。該詐騙集團成員
    嗣另行起意，意圖不法所有，基於詐欺取財之犯意，於96年
    6月20日零時38分，以電話向乙○○佯稱：其友人洪佩芸因
    網路購物匯款有誤，要協助洪佩芸將被鎖住之帳戶款項轉至
    其帳戶內，乙○○因而陷於錯誤，依指示至自動櫃員機操作
    ，匯款30,000元至甲○○上開帳戶，旋遭提領。俟洪佩芸、
    乙○○分別發覺有異，報警處理，經警循線查悉上情。
二、案經洪佩芸、乙○○分別訴由臺北市政府警察局信義分局報
    告臺灣臺北地方法院檢察署檢察官偵查起訴及移送併案審理
    。
    理  由
壹、證據能力部分
一、按被告以外之人於審判外之陳述雖不符刑事訴訟法第159條
    之1至之4等4條之規定，而經當事人於審判程序同意作為證
    據，法院審酌該言詞陳述或書面陳述作成時之情況，認為適
    當者，亦得為證據；當事人、代理人或辯護人於法院調查證
    據時，知有刑事訴訟法第159條第1項不得為證據之情形，而
    未於言詞辯論終結前聲明異議者，視為有前項之同意。同法
    第159條之5定有明文。立法意旨在於傳聞證據未經當事人之
    反對詰問予以核實，原則上先予排除。惟若當事人已放棄反
    對詰問權，於審判程序中表明同意該等傳聞證據可作為證據
    ，或於言詞辯論終結前未聲明異議，基於尊重當事人對傳聞
    證據之處分權，上開傳聞證據亦均具有證據能力。
二、查本件判決所引用之被告以外之人於審判外之陳述，就其證
    據能力，因檢察官、被告甲○○及其辯護人均已於本院審理
    時表示無意見（本院98年5月27日審判程序筆錄第2頁），迄
    至言詞辯論終結前未再聲明異議，而本院審酌上開陳述作成
    之情況，無不法取供及證明力明顯過低之瑕疵，以之作為證
    據應屬適當，依刑事訴訟法第159條之5規定，認有證據能力
    。
貳、認定事實之理由
一、訊據被告於偵查、原審均否認上開犯罪事實，辯稱：其帳戶
    提款卡及密碼係放在家裡抽屜遺失，並未交付他人使用，亦
    未參與詐欺犯行云云。
二、經查：
（一）被告所有之上海商銀世貿分行第00000000000000號帳戶，
      係其於96年4月4日申辦開立等情，為被告所自承（見第18
      374號偵查卷第36頁），並有該帳戶之開戶資料在卷可憑
      （見第18374號偵查卷第8頁至第11頁），此部分事實堪以
      採認。
（二）而被害人洪佩芸於96年6月19日12時35分許，接獲詐騙電
      話，佯稱因網路購物匯款單誤選分期付款，必須取消分期
      ，洪佩芸陷於錯誤，依指示至自動櫃員機操作，將12,987
      元匯至被告上開帳戶，旋遭提領。嗣被害人乙○○於96年
      6月20日零時38分，接獲詐騙電話，佯稱洪佩芸因網路購
      物匯款有誤，要協助洪佩芸將被鎖住之帳戶款項轉至其帳
      戶，乙○○因而陷於錯誤，依指示至自動櫃員機操作，匯
      款30,000元至被告上開帳戶，旋遭提領等情，分據洪佩芸
      、乙○○於警詢、偵查中指證明確（乙○○部分見第1837
      4號偵查卷第4頁、第5頁、第28頁；洪佩芸部分見第18262
      號偵查卷第22頁、第23頁），且有被告上海商銀帳戶之交
      易明細表（見第18374號偵查卷第11頁）、乙○○存摺節
      本影本（見第18374號偵查卷第6頁）、郵局自動櫃員機交
      易明細表（見第18262號偵查卷第24頁）附卷可查。被告
      上開帳戶遭詐騙集團成員用於向洪佩芸、乙○○實行詐欺
      取財犯行收取款項之事實，亦堪認定。
（三）被告於96年10月31日偵查時辯稱：上海商銀存摺、提款卡
      放在家裡，現在存摺還在，提款卡不見了。家中沒有遭竊
      。除了提款卡以外，還遺失印章、存摺影本、身分證影本
      。這是南山人壽公司的經理說要資料。面試時沒有給身分
      證影本等資料，經理說開完戶後才給。家中沒有其他人會
      偷存摺、提款卡等語（見第18374號偵查卷第36頁）；於
      原審準備程序時陳稱：帳戶是南山人壽公司發薪水用，去
      年（96）6月開始開菁英班，發薪日在7月中。是帳戶被通
      報信用不良無法匯款進去，公司通知我無法存進去才叫我
      去領現金支票。發現不見時，我有打電話去上海銀行報遺
      失，行員告訴我帳戶已經結清，行員告訴我結清需要本人
      且要身分證正本。遺失卡片連同密碼、身分證影本、印章
      、存摺封面影本一併遺失。該帳戶密碼是…（密碼數字）
      ，是我和我女朋友在一起的那天。我中國信託密碼也一樣
      ，沒有寫下來，因為沒有在用。我有一個袋子就把二張金
      融卡（本案之上海商銀金融卡及中國信託商業銀行之金融
      卡）放在一起（見原審卷第16頁）；另於原審審判期日陳
      稱：96年4月去南山人壽仁愛通訊處，說6月會開課叫我先
      開戶，開完戶我就去影印他要的資料，準備給他，我都放
      在一起，放在我家抽屜，6月要上課帶去時發現不見。我
      以為是沒帶，再去影印一次才發現不見。6月份去上課時
      發現影印的東西不見，6月份再次影印的東西是身分證，
      沒有影印存摺。我忘記有無交付存摺影本給南山人壽公司
      。我把密碼寫下來，放在放提款卡的小袋子裡、「（你6
      月份上課時發現不見的東西有無包括金融卡及印章？）我
      發現金融卡不見，可是印章我是放在抽屜不會動它」、「
      （你剛提到金融卡、印章是放在小袋子，何以只有金融卡
      不見，印章還在？）通常我金融卡會帶在身上。我放置金
      融卡的抽屜是在我房間的電腦桌抽屜，那段時間家裡沒有
      其他東西遺失，沒有遭竊的紀錄等語（見原審卷第43頁至
      第45頁反面）。以被告前開陳述可知：
１、被告稱：提款卡密碼是其與女友在一起的日期等語，衡情該
    日期對於被告而言具有特定意義，應不至於輕易遺忘，被告
    辯稱：需寫在紙張上以幫助記憶云云，已難輕信。況被告另
    一中國信託商業銀行帳戶提款卡亦使用相同密碼，惟並未書
    寫在紙張上等情，亦經被告自陳於前，則被告辯稱：將密碼
    書寫下來與提款卡放在一起遺失云云，無從遽信。
２、被告又稱：96年7月中旬南山人壽公司因無法匯入薪資款項
    ，通知其前往領取支票，方發覺遺失云云。然經檢察官聲請
    原審向上海商銀世貿分行函查結果，被告帳戶之晶片金融卡
    係於96年6月25日以電話申辦掛失，此有該分行97年2月13日
    97上世貿字第號函附卷可稽（見原審卷第18頁），此與被
    告所述96年7月間發現遺失之情節不符。則被告所述發現帳
    戶遺失之時間及經過，是否屬實，亦值懷疑。
３、此外，被告所述其提款卡係放在家中房間電腦桌抽屜內遺失
    ，惟自承其住家並無其他人會竊取其提款卡，當時家裡沒有
    其他東西遺失，也沒有遭竊紀錄等語，此與一般住宅遭竊之
    情形有別，且與常情有違，其辯稱：提款卡遺失云云，欠缺
    任何可予採信之事理基礎。
（四）被告提起上訴，核其答辯意旨又稱：
１、被告工作正常，無犯罪之意圖與動機。被告於93年9月18日
    因意外摔傷，記憶區受損，領有輕度殘障手冊，被告於腦傷
    後，常有暫時失憶，尚須回台大醫院就診。被告所開設之上
    海商銀帳戶，係參加南山人壽保險公司菁英培訓計畫作為薪
    津匯入使用，不可能將帳戶金融卡交予詐欺犯使用。
２、被告於96年6月25日發現受訓學員均已領得薪資，欲領款時
    發現提款卡遺失，立即辦理掛失，上海商銀告知帳戶已通報
    警示而結清，無法掛失，被告為維權益仍辦理掛失手續，而
    上海銀行於97年6月20日接獲警局通報，於6月21日逕將被告
    帳戶結清，作業程序已有疏失，上海商銀為何不主動將帳戶
    詐領情形通報警方，而被告接受檢察官偵訊後即前往上海商
    銀查詢，卻遭敷衍，上海商銀顯然因內部疏失，才不敢讓被
    告查詢。
３、被告收到信義分局通知，至聯徵中心查閱上海商銀帳戶資料
    才知帳戶涉及詐騙案，被告原不知提款卡遺失，又因腦傷無
    法詳細說明日期與遺失經過，乃遭檢察官懷疑。被告因與女
    友分手，所有金融卡都是以與女友交往日期訂定，故想更改
    ，於南山人壽上課時無聊，隨手拿紙片寫於其上，但因不知
    法律又緊張，檢察官又不讓被告說明，致造成法院誤解資訊
    。被告於警局應訊時，警方尚提示被告本人帳戶印章、帳戶
    影本與身分證影本資料予被告，被告遺失之證物何以在警方
    手上，警方已否查獲主犯，又未將上開證物移送檢察官，有
    湮滅證據之嫌。
４、第一審時，被告曾要求檢察官調閱提款錄影帶以追查提款歹
    徒，卻遭法院及檢察官拒絕，被告親往上海銀行要求提供上
    開資料，亦遭銀行以本案進入司法程序為由而拒絕，本案應
    追查詐欺之正犯，而非輕率定被告之罪。
（五）對於被告上訴所持辯解，本院依被告辯護人聲請傳喚證人
      即南山人壽區經理丙○○於98年5月27日審判期日到庭作
      證，其具結證稱：凡於南山人壽上班及參加所謂菁英培訓
      ，關於薪資入帳，除上海商銀外，亦得於合作金庫銀行開
      戶，按規定必須於上開銀行開戶，如無開立帳戶，用記名
      支票支付薪水。被告參加南山人壽保險人員之菁英培訓課
      程期間，雖有上課遲到，對話跟不上、未通過公司內部考
      試等情形，然被告於96年5月19日通過保險公會之考試，
      就其個人與同業聊天印象，該考試有百分之50至60及格率
      ，認真念、認真背，就會考過。在南山人壽公司，一般學
      員或員工不會把金融卡交給公司，被告是因薪水無法入帳
      ，在7月份左右跟我講相關物件遺失，但被告並未補任何
      資料給公司等情（見本院98年5月27日審判筆錄第7頁至第
      10頁、第12頁）。
（六）由證人丙○○之陳述，可知被告尚能通過保險公會之考試
      ，並非毫無智識之人，而關於參加南山人壽菁英培訓之薪
      資提領，除上海商銀帳戶外，亦能選擇於合作金庫銀行開
      戶，縱然無銀行帳戶或事後入帳發生問題，南山人壽亦會
      以記名支票支付薪資，是以被告一再辯稱其開設之上海商
      銀帳戶，係參加南山人壽保險公司菁英培訓計畫，作為薪
      津匯入使用，不可能將帳戶金融卡交予詐欺犯使用云云，
      即失所據。
（七）再按使用提款卡領取帳戶內之款項，須操作自動櫃員機輸
      入正確之密碼，始能順利提領；持有提款卡之人若非得帳
      戶所有人之同意或授權而知悉提款卡之密碼，其欲以隨機
      輸入數字號碼之方式命中正確之密碼而領取款項，以現今
      提款卡密碼設計之精密程度而言，其機率實屬微乎其微；
      又依常情而論，稍有社會歷練、經驗之人，均知悉提款卡
      應與其帳戶存摺、密碼等分別收存，並妥善保管，亦不宜
      直接在提款卡或存摺上記載密碼，以防免不法取得該提款
      卡之人得以輕易知悉密碼而提領帳戶內之款項；而一般銀
      行實務在開立帳戶時，皆會提醒申設人即刻變更密碼單上
      所附之原始密碼。本件被告係具有智識之成年人，對於上
      開社會經驗及常情，自屬知之甚稔，其就上海商銀提款卡
      連同密碼於家中一併遺失之原因，未能提出任何合理說明
      。另就取得被告帳戶提款卡與密碼資料之詐欺集團而言，
      該詐欺集團既利用該帳戶作為收取騙得款項之工具，且確
      有被害人因受騙而匯款至上開帳戶，衡情該詐欺集團當無
      可能選擇一隨時可能遭帳戶所有人掛失而無法使用之帳戶
      ，作為收取款項之用，否則，倘該詐欺集團尚未及實施詐
      欺犯行，甚者已實施詐欺犯行而未及提領詐得款項前，該
      帳戶所有人已先行將帳戶掛失，則該詐欺集團豈非徒勞無
      功、一無所獲，是被告辯稱上開帳戶係遺失等情，顯與常
      理相悖。縱如被告所言，事後雖有掛失止付之處理，惟係
      遲至詐欺犯詐騙得手及上海商銀受警方通報將其帳戶列為
      警示帳戶予以凍結之後始行辦理，則被告之掛失止付動作
      ，自無從作為其有利之認定。被告另質疑上海商銀之處置
      程序，經核上海商銀係接獲警方通報乃將被告之帳戶列作
      警示帳戶並予結清，上海商銀之作業並無瑕疵可言，被告
      執此與其犯罪成立毫無關連性之事為辯，自無斟酌之必要
      。被告於上海商銀所開設之本件帳戶提款卡與密碼資料，
      當係被告自己提供予詐欺集團成員使用無誤。
（八）揆諸於金融機構開立存款帳戶，請領存摺及提款卡一事，
      原係針對個人身分之社會信用而予以資金流通，具有強烈
      之屬人性，而金融帳戶為個人理財之工具，於金融機構申
      請開立存款帳戶亦無任何特殊之資格限制，一般民眾皆可
      以存入最低開戶金額之方式，任意於金融機構申請開立存
      款帳戶，一人並可於不同之金融機構申設多數之存款帳戶
      使用，此屬眾所周知之事實；是依一般人之社會生活經驗
      ，若見他人不以自己名義申請帳戶，反而向人收集存款帳
      戶供己使用，衡情對於該帳戶是否供不法之使用，當有合
      理之懷疑；被告既係心智成熟之成年人，依其個人之智識
      及經驗，應可預見提供帳戶存摺、提款卡及密碼等物供他
      人使用，有幫助該他人從事詐欺取財犯行之可能；惟被告
      竟仍將其帳戶之存摺、提款卡及密碼等物，均交予他人使
      用，足見被告於主觀上對於其提供帳戶提款卡與密碼資料
      之行為，縱令因而幫助他人為詐欺取財之行為，亦不違反
      其本意，其有幫助詐欺取財之不確定故意，至屬灼然。
（九）至於被告辯稱其於警局應訊時，警方尚提示被告本人帳戶
      印章、帳戶影本與身分證影本資料予被告，被告遺失之證
      物何以在警方手上，警方未將上開證物移送檢察官，有湮
      滅證據之嫌，本案應追查詐欺之正犯，而非輕率定被告之
      罪乙節。按本件詐欺取財之正犯縱未追查到案，然正犯之
      犯罪事實已然存在，對於訴追被告之幫助詐欺犯行，並無
      任何衝突與妨害。被告於原審既已陳稱其除提款卡外，包
      含存摺印章在內，並無何其他物件遺失。而查警方查辦本
      案，詢問被告相關案情時，上海商銀業函覆提供警方關於
      被告之開戶申請書、被告身分證正反面影本、全民健康保
      險卡影本，臨時對帳單等資料，此有隨案移送臺灣臺北地
      方法院檢察署偵辦之上海商銀96年6月28日96上世貿字第9
      6號函及附件在卷可稽（見偵查卷第8頁至第11頁），被告
      曲解事實，謂其於警局應訊時，警方曾提示被告本人帳戶
      印章、帳戶影本與身分證影本資料予被告，警方已否查獲
      主犯，未將上開證物移送檢察官，有湮滅證據之嫌云云，
      顯屬無稽，亦附此敘明。
三、綜上所述，本件事證明確，被告所辯均非可採，其犯行堪以
    認定。
參、論罪科刑之理由
一、按刑法上之幫助犯，係對於犯罪與正犯有共同之認識，而以
    幫助之意思，對於正犯資以助力，而未參與實施犯罪之行為
    者而言，有最高法院49年度台上字第77號判例意旨足參。從
    而，如未參與實施犯罪構成要件之行為，而係出於幫助之意
    思提供助力，即屬幫助犯，而非共同正犯。查被告基於幫助
    他人犯罪之不確定故意，提供提款卡、密碼供詐騙集團成員
    使用，並未參與詐欺犯行構成要件之實行，核被告所為，係
    犯刑法第30條第1項、第339條第1項之幫助詐欺取財罪。又
    被告係幫助他人犯罪，為從犯，依刑法第30條第2項規定，
    按正犯之刑減輕之。被告交付帳戶予詐騙集團成員，以幫助
    該人分別詐騙不同之被害人，乃一行為觸犯數相同之罪名，
    為同種想像競合犯，應依刑法第55條規定，以犯一幫助詐欺
    取財罪處斷。被告幫助詐欺洪佩芸之部分，雖未據檢察官起
    訴，惟經併案移送審理而與起訴部分具有想像競合犯之裁判
    上一罪關係，為起訴效力所及，仍應併予審究。被告雖於原
    審及本院審理時提出殘障手冊影本並辯稱其有暫時性之失憶
    等情，惟觀被告障礙類別、等級記載為「輕度肢障」，而被
    告於偵查中及法院審訊時，對於相關案情之質問，均能予以
    陳述答辯，亦無從認定被告行為時有何刑法第19條第1項、
    第2項規定之事由。
二、原審援引刑事訴訟法第299條第1項前段、刑法第30條第2項
    、第339條第1項、第55條、第41條第1項前段、刑法施行法
    第1條之1，對被告論罪科刑，並審酌近年來國內詐欺集團犯
    案頻繁，均借用人頭帳戶收受不法所得款項，經報章媒體報
    導周知，被告理應知悉甚詳，猶提供帳戶供他人利用，不僅
    助長詐欺等財產犯罪充斥橫行，且因人頭帳戶之掩飾致查緝
    困難，使主犯成員有恃無恐，行徑更加囂張，是被告犯行之
    危害甚鉅，暨其犯後否認犯行，足見毫無悔意等一切情狀，
    量處被告有期徒刑6月，並諭知如易科罰金以1千元折算1日
    ，以示懲儆。經核原審之認事用法，均無違誤，量刑亦屬妥
    適，被告執詞否認犯罪，又於本院言詞辯論終結後，再援陳
    詞具狀答辯並謂被告無資力繳納罰金，請求再開辯論，求為
    撤銷改判無罪，為無理由，應予駁回。
據上論斷，應依刑事訴訟法第368條，判決如主文。
本案經檢察官劉異海到庭執行職務。
中    華    民    國    98    年    6     月    10    日
              刑事第十三庭  審判長法  官  曾德水
                                  法  官  林婷立
                                  法  官  陳恆寬
以上正本證明與原本無異。
不得上訴。
                                  書記官  黃家麟
中    華    民    國    98    年    6     月    15    日
附錄本案論罪科刑法條全文
刑法第339條
意圖為自己或第三人不法之所有，以詐術使人將本人或第三人之
物交付者，處5年以下有期徒刑、拘役或科或併科1千元以下罰金
。
以前項方法得財產上不法之利益或使第三人得之者，亦同。
前二項之未遂犯罰之。


司法院資訊處製作；財團法人民間司法改革基金會備份。
